【裁判字號】    91,訴,1120
【裁判日期】    920508
【裁判案由】    勞保
【裁判全文】
臺北高等行政法院判決                            九十一年度訴字第一一二○號
                              .
  原告  乙○○
        丙○○
  兼右原告法定代理人 甲○○
  被      告  勞工保險局
  代  表  人  廖碧英 (總經理.
  訴訟代理人  丁○○
              戊○○
右當事人間因勞保事件，原告不服行政院勞工委員會中華民國九十一年一月二十二日
台九十勞訴字第○○○三六七六號訴願決定，提起行政訴訟。本院判決如左：
    主  文
原告之訴駁回。
訴訟費用由原告負擔。
    事  實
一、事實概要：緣彰化縣彰化區漁會被保險人周瑞柳（即原告之配偶）因自發性腦幹
    出血死亡，由其受益人即原告甲○○申請職業病死亡給付。案經被告調取彰化基
    督教醫院有關周瑞柳就診病歷送請被告特約專科醫師審查，以其於八十九年四月
    四日因自發性腦幹出血死亡應與其尿毒症、高血壓等病史有密切相關性，為普通
    疾病所致，不能視為職業病，被告乃於八十九年六月二十一日以八九保給字第六
    ○三八七四二號函核定所請周瑞柳本人死亡給付，應依照勞工保險條例第六十三
    條規定發給普通疾病死亡給付三十五個月計新台幣五七七、五○○元在案。原告
    不服，申請審議，遭審定駁回，提起訴願，亦遭決定駁回，遂提起本件行政訴訟
    。
二、兩造聲明：
  (一)原告聲明：訴願決定及原處分均撤銷。被告應依原告申請給付。
  (二)被告聲明：駁回原告之訴。
三、兩造之爭點：被告以本件被保險人周瑞柳因自發性腦幹出血死亡，不能視為職業
                病，乃依勞工保險條例第六十三條規定發給普通疾病死亡給付三十
                五個月計新台幣五七七、五○○元，是否適法？
  (一)原告主張之理由：（未於言詞辯論期日到場，依其起訴狀所陳）
    1.依照勞工保險被保險人因執行職務而致傷病審查準則（下稱審查準則）第二十
      一條規定：「被保險人於作業中，因工作當場促發疾病，而該項疾病之促發與
      作業有相當因果關係者，視為職業病。」被告出版之刊物勞農保報導八十八年
      十一月第三十四期中第三十八頁爭議案件分析中之四點明定，關於審查準則第
      二十一條中視為職業病之條件有三：一為必須於作業中，凡作業之全部時間內
      均屬之，亦即自上班起至下班之間，工作中休息、如廁、飲水．．．等亦包括
      在內。二為於工作當場促發疾病，所謂工作當場，指工作場所之全部範圍，並
      非僅限於被保險人之工作檯前。三為該項疾病之促發與作業有相當因果關係。
      另外，該文中亦對因果關係有所說明：「勞工保險監理員會對因果關係之判斷
      ，均採從寬認定，只需疾病之促發，有可能因作業所結果而致者，均屬之。且
      疾病之促發，並非限於以往無病史之突發性疾病，如宿疾可因作業之結果而促
      發者，亦以職業病視之。例如：以往即有高血壓病史之被保險人，因工作勞累
      導致腦病變之疾病，可視為職業病，惟如所罹患者為普通疾病，例如：肝硬化
      、癌症．．．等雖於工作中發病，則不予視為職業病。」
    2.本件被保險人周瑞柳在漁塭工作太過勞累以致造成腦中風，在漁塭工作是需要
      耗費相當大體力的一項工作，疾病之促發絕對是與作業有關係。況且，腦中風
      較不同於一般之疾病或癌症，腦中風促發是與身體的勞累狀況有著密切的關係
      。而被告實不應將其歸咎於以往之病史。而且，在勞農保報導中，已明白的舉
      例說明：「疾病之促發，並非限於以往病史之突發性疾病，如宿疾可因作業之
      結果而促發者，亦以職業病視之。例如：以往即有高血壓病史之被保險人，因
      工作勞累導致腦疾病，可視為職業病。」
    3.至於訴願決定言中所云「周女士有尿毒症、高血壓，且有紅斑性狼瘡，此均為
      自發性腦幹出血之原因，其漁塭工作為日常工作，並無異乎尋常之壓力或工作
      量」與事實狀況有相當大之出入，漁塭工作是一個相當辛苦的工作，需要耗費
      體力的工作，並不像勞委會所說的「日常工作」，所謂的日常生活應該指的是
      諸如：掃地、洗衣、洗碗、煮飯．．．等等此類的工作，而非如漁塭工作勞累
      ，勞委會實不應將其視為相同性質之工作。至於訴願會所云「周女士有尿毒症
      、高血壓、且有紅斑性狼瘡，此均為自發性腦幹出血之原因」表示訴願委員會
      利用被保險人不懂醫學專業，進而欺騙被保險人。根據臺大醫院前病理科主任
      莊壽洛教授編著之之醫護病理學中表示，尿毒症與腦幹出血是不相干的，可能
      是高血壓或紅斑性狼瘡造成的，紅斑性狼瘡與腦幹出血也不相干，它是一種免
      疫系統的疾病；只有高血壓是腦幹出血的直接原因（詳見華杏出版公司出版之
      醫護病理學一九三頁、二二五頁、三七三頁）。可見被告、勞保監委員會及訴
      願委員會將一切疾病均列為腦幹出血之原因是一項錯誤的行為，也是不專業的
      行為。另為，被告、勞保監委會及訴願委員會將「異乎尋常之壓力或工作量」
      列為職業災害的原因之一並不妥當，工作壓力與工作量應與個人之身體狀況、
      勞動能力、年齡、個性、情緒．．．等因素有關，不適合統一認定，應予以依
      個別之狀況不同，而予以作個別不同狀況之認定為妥，才不至於造成被保險人
      之權益無辜的喪失。
  (二)被告主張之理由：
    1.按「．．．前項因執行職務而致傷病之審查準則，由中央主管機關定之。」「
      被保險人死亡時，按其平均月投保薪資，給與喪葬津貼五個月。遺有配偶、子
      女及父母、祖父母或專受其扶養之孫子女及兄弟、姊妹者，並給與遺屬津貼；
      其支給標準，依左列規定：一、參加保險年資合計未滿一年者，按被保險人平
      均月投保薪資，一次發給十個月遺屬津貼。二、參加保險年資合計已滿一年而
      未滿二年者，按被保險人平均月投保薪資，一次發給二十個月遺屬津貼。三、
      參加保險年資合計已滿二年者，按被保險人平均月投保薪資，一次發給三十個
      月遺屬津貼。」分別為勞工保險條例第三十四條第二項及第六十三條定有明文
      。另「本準則依勞工保險條例（以下簡稱本條例）第三十四條第二項規定訂定
      之。」「被保險人因執行職務而致傷病之審查，除法令另有規定外，依本準則
      辦理。」「被保險人於作業中，於工作當場促發疾病，而該項疾病之促發與作
      業有相當因果關係者，視為職業病。」復為勞工保險被保險人因執行職務而致
      傷病審查準則第一條、第二條及第二十一條所明定。
    2.查本件彰化縣彰化區漁會被保險人周瑞柳（即原告之妻）因自發性腦幹出血死
      亡，由原告申請職業傷病死亡給付，案經被告調取周瑞柳於財團法人彰化基督
      教醫院之資料，據該院出具之診療資料摘錄表載：「周君一、初診：八十九年
      三月二十六日。二、主訴：突發性嘔吐，神智改變。三、診斷：自發性腦幹出
      血、尿毒症、紅斑性狼瘡。四、過去病史：尿毒症、紅斑性狼瘡、高血壓。五
      、是否曾於他處接受治療？何時？何處？周君自八十年起陸續治療，並共住院
      五次治療，周君主訴自八十九年三月二十六日十點（晚上）起，有嘔吐、神智
      改變，自該院二林分院先急診後再轉入該院就醫，約晚上二十三時三十二分到
      達急診室，由家屬陪同入院，入院時發現為腦幹出血，神智已完全深昏迷，雙
      側瞳孔放大，自發性腦幹出血應與其尿毒症、高血壓病史有密切相關。」被告
      就其就醫病歷資料送請專科醫師審查意見略以，本案醫理研判：自發性腦幹出
      血，應與其尿毒症、高血壓等病史有密切相關性，本案為普通疾病所致，不能
      視為職業病。被告乃依照勞工保險條例第六十三條規定發給普通疾病死亡給付
      三十五個月，於法並無不合。原告不服申請審議，經勞工保險監理委員會審定
      駁回，原告再提訴願亦經駁回在案。
    3.原告訴稱本案周君在漁塭工作太累以致造成腦中風，在漁塭工作是需要耗費相
      當大體力的一項工作，疾病之促發絕對是與作業有相當因果關係，況且，腦中
      風較不同於一般之疾病或癌症，腦中風促發是與身體的勞累狀況有著密切的關
      係云云。所謂職業病係該項疾病之促發與作業有相當因果關係者，而相當有因
      果關係者，係指條件必須依據經驗法則做客觀判斷，而可認定在通常情況下，
      認為行為與結果有因果關係。反之，假如在一般情況下，雖有此條件存在，但
      並不一定會發生此一結果者，則該條件與結果不相當，而不具因果關係。本件
      彰化基督教醫院病歷摘要明確記載，周君自發性腦幹出血應與其尿毒症、高血
      壓病史有密切相關。另據勞工保險監理委員會專科醫師審查意見略以，依彰化
      基督教醫院病歷摘要「自發性腦幹出血、尿毒症、紅斑性狼瘡」周君有尿毒症
      、高血壓、且有狼瘡，此均為自發性腦幹出血之原因，其漁塭工作為日常工作
      並無特別異乎尋常之壓力或工作量，被告不以職災核付為合理。
    4.綜上，周君所患並非因其工作勞累所造成，而係與尿毒症、高血壓、紅斑性狼
      瘡有密切相關，由此可見其發病與工作並無相當因果關係存在，應不得視為職
      業病。
    理  由
一、本件原告經合法通知，未於言詞辯論期日到場，核無行政訴訟法第二百十八條準
    用民事訴訟法第三百八十六條各款所列情形，爰經被告聲請，由其一造辯論而為
    判決，合先敘明。
二、按「被保險人因執行職務而致傷害或職業病不能工作，以致未能取得原有薪資，
    正在治療中者，自不能工作之第四日起，發給職業傷害補償費或職業病補償費。
    職業病種類表如附表一。前項因執行職務而致傷病之審查準則，由中央主管機關
    定之。」、「被保險人死亡時，按其平均月投保薪資，給與喪葬津貼五個月。遺
    有配偶、子女及父母、祖父母或專受其扶養之孫子女及兄弟、姊妹者，並給與遺
    屬津貼；其支給標準，依左列規定：一、參加保險年資合計未滿一年者，按被保
    險人平均月投保薪資，一次發給十個月遺屬津貼。二、參加保險年資合計已滿一
    年而未滿二年者，按被保險人平均月投保薪資，一次發給二十個月遺屬津貼。三
    、參加保險年資合計已滿二年者，按被保險人平均月投保薪資，一次發給三十個
    月遺屬津貼。」勞工保險條例第三十四條第及第六十三條分別定有明文。次按「
    本準則依勞工保險條例（以下簡稱本條例）第三十四條第二項規定訂定之。」、
    「被保險人因執行職務而致傷病之審查，除法令另有規定外，依本準則辦理。」
    、「被保險人於作業中，於工作當場促發疾病，而該項疾病之促發與作業有相當
    因果關係者，視為職業病。」復為勞工保險被保險人因執行職務而致傷病審查準
    則第一條、第二條及第二十一條所分別明定。
三、本件原告甲○○之配偶周瑞柳係彰化縣彰化區漁會被保險人，因自發性腦幹出血
    死亡，原告基於受益人地位，於八十九年四月十四日，檢據向被告申請職業病死
    亡給付。被告調取彰化基督教醫院有關周瑞柳就診病歷送請被告特約專科醫師審
    查，認定周瑞柳於八十九年四月四日因自發性腦幹出血死亡應與其尿毒症、高血
    壓等病史有密切相關性，其死亡係因普通疾病所致，不能視為職業病，乃於八十
    九年六月二十一日以八九保給字第六○三八七四二號函核定所請周瑞柳本人死亡
    給付，應依照勞工保險條例第六十三條規定發給普通疾病死亡給付三十五個月計
    新台幣五七七、五○○元在案。原告不服，申請審議，遭審定駁回，提起訴願，
    亦遭決定駁回等情，有勞工保險給付申請書、勞工保險現金給付收據、勞工保險
    監理委員會審議勞工保險爭議事項審定書及訴願決定書等附卷可稽，且為兩造所
    不爭執，堪信為真實。
四、查原告申請系爭給付時，所填具之勞工保險給付申請書明載：「被保險人於八十
    九年三月二十六日下午九點許於自家魚塭工作時，因過度勞累導致昏倒，幸經隔
    鄰養殖池養殖戶黃文世發現，通知其夫甲○○，將其送往彰基二林分院急救後，
    即轉往彰基本院急救，終因自發性腦幹出血導致中樞衰竭，延至四月四日不治死
    亡。」有該申請書在卷可憑。另據財團法人彰化基督教醫院八十九年四月五日出
    具之周瑞柳死亡證明書記載周瑞柳於八十九年四月四日下午二時三十分死亡；死
    亡原因為中樞衰竭；發病至死亡時間為二天；先行原因為乙、自發性腦幹出血，
    發病至死亡之概略時間為一周；丙、尿毒症，發病至死亡之概略時間數年。有該
    死亡證明書在卷可憑。被告函調財團法人彰化基督教醫院之周瑞柳診療資料摘錄
    表及病歷影本，據該院出具之診療資料摘錄表略載：周瑞柳一、初診：八十九年
    三月二十六日。二、主訴：突發性嘔吐，神智改變。三、診斷：自發性腦幹出血
    、尿毒症、紅斑性狼瘡。四、過去病史：尿毒症、紅斑性狼瘡、高血壓。五、是
    否曾於他處接受治療？何時？何處？該院自八十年起陸續治療，並共住院五次治
    療，病患主訴自八十九年三月二十六日十點（晚上）起，有嘔吐、神智改變，自
    該院二林分院先急診後再轉入該院就醫，約晚上二十三時三十二分到達急診室，
    由家屬陪同入院，入院時發現為腦幹出血，神智已完全深昏迷，雙側瞳孔放大，
    自發性腦幹出血應與其尿毒症、高血壓病史有密切相關。」等語，有該病歷摘要
    在卷可考。被告就上開病歷資料送請專科醫師審查意見，審查意見認定：「一、
    本案醫理研判：自發性腦幹出血，應與其尿毒症、高血壓等病史有密切相關性。
    二，本案為普通疾病所致，不能視為職業病。」等語，有該審查意見附卷可稽。
    被告爰審認周瑞柳死亡係普通疾病所致，而依照勞工保險條例第六十三條規定發
    給普通疾病死亡給付三十五個月，於法有據。
五、原告主張周瑞柳在漁塭工作太累以致造成腦中風，在漁塭工作是需要耗費相當大
    體力的一項工作，疾病之促發絕對是與作業有相當因果關係，況且，腦中風較不
    同於一般之疾病或癌症，腦中風促發是與身體的勞累狀況有著密切的關係云云；
    惟按職業病之認定必須係該項疾病之促發與作業有相當因果關係，而所謂有相當
    因果關係者，係指條件必須依據經驗法則做客觀判斷，而可認定在通常情況下，
    認為行為與結果有因果關係。反之，假如在一般情況下，雖有此條件存在，但並
    不一定會發生此一結果者，則該條件與結果不相當，而不具因果關係。查財團法
    人彰化基督教醫院病歷摘要明確記載，周瑞柳自發性腦幹出血應與其尿毒症、高
    血壓病史有密切相關，已如前述。且原告向勞工保險監理委員會申請審議時，該
    委員會亦將上開資料送請專科醫師審查，審查意見明載：「本病人因工作中腦中
    風死亡申請職災死亡給付，依彰化基督教醫院病歷摘要『自發性腦幹出血、尿毒
    症、紅斑性狼瘡』本病人有尿毒症、高血壓、且有狼瘡，此均為自發性腦幹出血
    之原因，其漁塭工作為日常工作並無特別異乎尋常之壓力或工作量，被告不以職
    災核付為合理。」等語，有該審查意見在卷可按。原告既未能提出周瑞柳工作耗
    費相當大體力之證據，且未能提出其罹患之自發性腦幹出血係因耗費相當大體力
    之工作有相當因果關係之證明，且因其病史中之尿毒症、高血壓、紅斑性狼
    瘡均與自發性腦幹出血有密切相關，已如前述，則原告主張周瑞柳之死亡因執行
    職務所致，尚屬無據。
六、原告主張在勞農保報導中，已明白的舉例說明：「疾病之促發，並非限於以往病
    史之突發性疾病，如宿疾可因作業之結果而促發者，亦以職業病視之。例如：以
    往即有高血壓病史之被保險人，因工作勞累導致腦疾病，可視為職業病。」云云
    ；但查，原告未能提出周瑞柳工作勞累導致其自發性腦幹出血之積極證明，其此
    項主張，亦屬證據不備。
七、原告主張根據臺大醫院前病理科主任莊壽洛教授編著之之醫護病理學中表示，尿
    毒症與腦幹出血是不相干的，可能是高血壓或紅斑性狼瘡造成的，紅斑性狼瘡與
    腦幹出血也不相干，它是一種免疫系統的疾病；只有高血壓是腦幹出血的直接原
    因（詳見華杏出版公司出版之醫護病理學一九三頁、二二五頁、三七三頁）云云
    ；但查「勞工工作時腦幹出血，是否屬職業災害給付，應經醫師診斷是否為職業
    上原因引起，再據以論斷。」行政院勞工委員會八十八年十一月十九日台八十八
    勞安三字第○○四九五○二號函釋示在案，本件被保險人周瑞柳之症狀經被告及
    勞工保險監理委員會將調取自財團法人彰化基督教醫院病歷資料送請特約醫師及
    專業醫師審查，均認為其自發性腦幹出血，與其病史之高血壓、尿毒症有密切相
    關，業如前述，而原告提出之資料僅係學者之見，非本件診斷所得，要無據為其
    有利之證據至明。
八、綜合上述，本件被保險人周瑞柳之自發性腦幹出血與其病史之高血壓及尿毒症有
    密切相關，而原告未能舉證證明周瑞柳之死亡與其工作之執行有相當因果關係，
    被告對於原告申請之死亡給付，核予普通疾病死亡給付，並無不合，審議審定及
    訴願決定遞予維持，亦無違誤，原告仍執前詞，訴請撤銷，併請求判命被告應改
    按職業傷病死亡給付，均無理由，應予駁回。
據上論結，本件原告之訴為無理由，爰依行政訴訟法第二百十八條、民事訴訟法第三
百八十五條第一項前段、行政訴訟法第九十八條第三項前段，判決如主文。
中      華      民      國    九十二    年      五      月      八      日
                 臺 北 高 等 行 政 法 院   第 六 庭
                             審 判 長 法  官  林 樹 埔
                                      法  官  曹 瑞 卿
                                      法  官  闕 銘 富
右為正本係照原本作成。
如不服本判決，應於送達後二十日內，向本院提出上訴狀並表明上訴理由，如於本判
決宣示後送達前提起上訴者，應於判決送達後二十日內補提上訴理由書（須按他造人
數附繕本）。
中      華      民      國    九十二    年      五      月      八      日
                                      書記官  吳 芳 靜


司法院資訊處製作；財團法人民間司法改革基金會備份。
